臺灣屏東地方法院刑事判決　　　　　　 110年度金訴字第79號
公　訴　人　臺灣屏東地方檢察署檢察官
被　　　告　林珈慈





上列被告因違反組織犯罪防制條例等案件，經檢察官提起公訴（
110 年度偵字第1239號、110 年度偵字第1477號、110 年度偵字
第1478號、110 年度偵字第1595號、110 年度偵字第2572號），
，被告於準備程序中就被訴事實為有罪之陳述，經本院告知簡式
審判程序之意旨，並聽取檢察官、被告之意見後，經本院合議庭
裁定由受命法官獨任進行簡式審判程序，判決如下：
    主  文
林珈慈犯三人以上共同冒用公務員名義詐欺取財罪，累犯，處有
期徒刑壹年陸月，併科罰金新臺幣貳萬元，罰金如易服勞役，以
新臺幣壹仟元折算壹日。未扣案如附表所示之行動電話壹支及犯
罪所得新臺幣貳仟元均沒收，於全部或一部不能沒收或不宜執行
沒收時，追徵其價額。
    事  實
一、緣莊宜哲（綽號阿貴、阿吾、阿哲，另由本院審結）與莊萬
    皇（即微信暱稱「生活」之人，目前通緝中）等基於發起、
    主持、指揮、操縱犯罪組織之犯意，與林珈慈（綽號「阿樂
    」）、林羽卉、趙文成、尤冠和、塗敦凱等（林羽卉、趙文
    成、尤冠和、塗敦凱均另由本院審結）各基於參與犯罪組織
    之犯意，自民國109 年間某日開始，由莊萬皇擔任具持續性
    、牟利性之有結構性詐欺集團之主謀，並招募莊宜哲擔任仲
    介、面試車手之角色，介紹趙文成、尤冠和、林嘉宜、林珈
    慈等加入該詐騙集團；趙文成亦擔任仲介、介紹者、發薪者
    之角色，介紹林珈慈予莊宜哲面試後，加入該詐欺集團，又
    居中處理並發放林珈慈等擔任車手之酬勞事宜，另亦擔任向
    遭該詐欺集團詐騙之被害人取款、索取現金後，再層層轉交
    詐欺集團上手之車手工作；林珈慈則擔任仲介、介紹者之角
    色，介紹林羽卉加入，另亦擔任向遭該詐欺集團詐騙之被害
    人取款、索取現金後，再層層轉交詐欺集團上手之車手工作
    。
二、莊萬皇、莊宜哲、林羽卉、趙文成、林珈慈、尤冠和、塗敦
    凱等7 人與其等所屬之詐欺集團成員（無證據證明有未滿18
    歲之人）間，共同意圖為自己不法所有，基於冒用公務員、
    3 人以上共同犯詐欺取財及掩飾、隱匿特定犯罪所得之去向
    及所在之洗錢犯意聯絡，先由上揭詐欺集團內某成員於110
    年1 月6 日10時30分許撥打電話給陳沿伶，分別佯稱「士林
    地檢陳玉屏檢察官」、「士林分局陳文正隊長」等人，向陳
    沿伶訛稱其涉及毒品洗錢案，須查核其金融帳戶云云，陳沿
    伶一時不察而陷於錯誤，遂於110 年1 月6 日提領現金款項
    45萬3000元，並將上揭現金款項於當日12時置於陳沿伶位在
    屏東縣新園鄉住處附近之某電線桿下，尤冠和於接獲莊萬皇
    之指示後，隨即駕駛車牌號碼000-0000號自用小客車前往上
    址，將陳沿伶遭詐騙之上揭現金款項45萬3000元取走，並拿
    至臺中市○○街000 號交予該詐欺集團之成員，以賺取5000
    元之代價；陳沿伶又聽從該詐欺集團成員之指令，於翌（7
    ）日提領現金款項38萬9000元，並將上揭現金款項於當日14
    時30分置於上述同電線桿下，林珈慈及林羽卉等於接獲莊萬
    皇之指示後，於同日4 時許，共同駕駛林羽卉租賃而來之車
    牌號碼000-0000號自用小客車從臺中南下，於同日16時許將
    陳沿伶置於電線桿下、遭詐騙之上揭現金款項38萬9000元取
    走，林珈慈駕車將林羽卉載至高鐵新左營站，由林羽卉搭乘
    高鐵北上，將上揭贓款送至臺中市○○街00號交予該詐欺集
    團成員，以層層轉交之方式，而掩飾、隱匿該詐欺贓款，其
    後林珈慈因此獲得2000元之報酬。陳沿伶又聽從該詐欺集團
    成員之指令，於110 年1 月8 日10時30分許匯款20萬5000元
    至塗敦凱於玉山銀行所申設、帳號0000000000000 號之帳戶
    內，旋經塗敦凱於同日13時許，在嘉義市之玉山銀行內，以
    臨櫃提款之方式提領15萬5000元，又在上揭銀行外之行動提
    款機提領餘款5 萬元，並將上揭款項悉數交予該詐欺集團成
    員。嗣經陳沿伶察覺有異而報警處理，經警於110 年1 月29
    日14時15分許，在臺中市○區○○路0 段000 號1 樓拘提林
    珈慈到案，並扣得如附表所示行動電話1 支，始查悉上情。
三、案經陳沿伶訴由屏東縣政府警察局東港分局報告臺灣屏東地
    方檢察署檢察官偵查起訴。
    理  由
壹、程序事項
一、按組織犯罪防制條例第12條第1 項中段規定「訊問證人之筆
    錄，以在檢察官或法官面前作成，並經踐行刑事訴訟法所定
    訊問證人之程序者為限，始得採為證據。」係以立法排除被
    告以外之人於警詢或檢察事務官調查中所為之陳述，得適用
    刑事訴訟法第159 條之2 、第159 條之3 及第159 條之5 之
    規定，故證人於警詢時之陳述，於違反組織犯罪防制條例案
    件，即絕對不具有證據能力，自不得採為判決基礎；至於共
    犯被告於偵查中以被告身分之陳述，仍應類推適用上開規定
    ，定其得否為證據（最高法院107 年度台上字第3589號、10
    2 年度台上字第2653號判決意旨參照）。證人即同案被告莊
    宜哲、趙文成、尤冠和、林羽卉、塗敦凱、證人即告訴人陳
    沿伶、證人廖繼正於警詢時之陳述、經檢察官訊問而未踐行
    訊問證人程序者，均係被告以外之人於審判外之陳述，於被
    告林珈慈所涉違反組織犯罪防制條例之罪名，均不具證據能
    力，不得採為判決之基礎。而被告自己於警詢、偵訊、本院
    訊問、準備程序、審理時所為陳述，無論是否有利於己，就
    供述者本身而言，則屬被告之供述，為法定證據方法之一，
    不在組織犯罪防制條例第12條第1 項規定排除之列，除有不
    得作為證據之例外，自可在有補強證據之情況下，作為證明
    自己犯罪之證據。
二、被告於準備程序中，先就上開犯罪事實為有罪之陳述，且所
    犯係死刑、無期徒刑或最輕本刑為3 年以上有期徒刑以外之
    罪，亦非高等法院管轄之第一審案件，經本院告知簡式審判
    程序之旨，並聽取檢察官、被告之意見後，依刑事訴訟法第
    273 條之1 第1 項規定，經合議庭裁定由受命法官獨任進行
    簡式審判程序。是本案之證據調查，依同法第273 條之2 規
    定，不受同法第159 條第1 項、第161 條之2 、第161 條之
    3 、第163 條之1 及第164 條至第170 條規定之限制，就以
    下所引傳聞證據之適格性，爰不再予逐一審究論述。
貳、實體認定之依據
一、參與犯罪組織犯行部分：
    此項犯罪事實，業據被告於警詢、偵訊、本院準備程序、審
    理時坦承不諱，並有屏東縣政府警察局東港分局扣押筆錄、
    扣押物品目錄表、扣案手機內之對話紀錄翻拍照片、監視器
    錄影畫面翻拍照片、被告塗敦凱之玉山銀行帳戶之顧客基本
    資料查詢及歷史交易明細紀錄、證人即告訴人陳沿伶之臺灣
    銀行及郵局存摺及內頁交易明細紀錄、臺灣銀行之匯款申請
    書、手寫記事、現場照片、同案被告林羽卉之使用借貸契約
    書等在卷可稽，復有被告所有如附表所示之行動電話1 支（
    含SIM 卡1 張）扣案可佐，足認被告此部分犯行之自白與事
    實相符，洵堪採為論罪科刑之依據。
二、三人以上共同冒用公務員名義詐欺取財、一般洗錢犯行部分
    ：
    該等犯罪事實，亦據被告於警詢、偵訊、本院準備程序、審
    理時坦承不諱，核與同案被告莊宜哲、趙文成於警詢、偵訊
    及本院羈押訊問時之供述、同案被告尤冠和於警詢時之供述
    、同案被告林羽卉於警詢、偵訊及本院羈押訊問、準備程序
    、審理時之供述、同案被告塗敦凱於警詢之供述，及證人即
    告訴人陳沿伶、證人廖繼正於警詢時所述情節大致相符，並
    有前開非供述證據附卷為憑，及被告所有如附表所示之行動
    電話1 支（含SIM 卡）扣案可佐，可認被告就該等犯行之自
    白亦與事實相符，洵堪採為論罪科刑之依據。
三、按洗錢防制法第2 條規定：「本法所稱洗錢，指下列行為：
    一、意圖掩飾或隱匿特定犯罪所得來源，或使他人逃避刑事
    追訴，而移轉或變更特定犯罪所得。二、掩飾或隱匿特定犯
    罪所得之本質、來源、去向、所在、所有權、處分權或其他
    權益者。三、收受、持有或使用他人之特定犯罪所得。」同
    法第3 條則列舉「特定犯罪」。從而同法第14條第1 項所規
    範之一般洗錢罪，以有第3 條所列之前置特定犯罪作為聯結
    ，始能成立。倘行為人意圖掩飾或隱匿特定犯罪所得來源，
    而將特定犯罪所得直接消費處分，甚或交予其他共同正犯予
    以隱匿，而由共同正犯以虛假交易外觀掩飾不法金流移動，
    即難認僅單純犯罪後處分贓物之行為，應仍構成洗錢防制法
    第2 條第1 或2 款之洗錢行為（最高法院108 年度台上字第
    3697號判決意旨參照）。又刑法第339 條之4 第1 項之加重
    詐欺取財罪為法定刑1 年以上7 年以下有期徒刑之罪，屬洗
    錢防制法第3 條第1 款所規定之特定犯罪。經查：就上開事
    實欄一二所示，參諸被告林珈慈與同案被告林羽卉從臺中南
    下屏東取得告訴人陳沿伶因受騙所交付之38萬9 千元現金後
    ，即由被告林珈慈載同案被告林羽卉前往高鐵左營站搭乘高
    鐵返回臺中並前往臺中市○○街00號將款項交給詐欺集團成
    員等情，可知被告所屬詐欺集團係採取每個成員僅負責片段
    取款過程，且如接力般層層轉交詐欺贓款予上游成員之方式
    ，避免讓成員了解整個詐欺集團全貌、詐欺贓款收取流程，
    除可確保成員遭緝獲時，無法供述詐欺集團之運作模式、組
    成，而降低其餘成員被逮捕之風險外，亦令檢警機關無法或
    難以追尋詐欺贓款之流向，使詐欺集團可保有詐騙而來之不
    法利得。復由被告林珈慈取得詐欺贓款之處為屏東縣新園鄉
    ，而交款予上游之地點為臺中市等節而論，被告林珈慈倘於
    屏東縣境內就近交付詐欺贓款，本案詐欺集團即可盡快取得
    該款項，惟被告所屬詐欺集團仍特意指示被告林珈慈駕車載
    同案被告林羽卉前往高鐵左營站搭乘高鐵返回臺中轉交詐欺
    贓款，當係藉由跨越縣市轄區、變換取款與交款地點，以中
    斷或混淆詐欺贓款之流向；且被告林珈慈應係考量駕駛人使
    用自用車輛易遭檢警機關查緝，始選擇租車作為代步工具，
    以增加檢警機關追查之難度。諸此均可證被告及其所屬詐欺
    集團刻意以複雜、迂迴之流程，而大費周章地收取、交付詐
    欺贓款，其目的無非在使檢警機關不易追緝，及掩飾、隱匿
    犯罪所得去向，以求終局取得詐欺之犯罪所得，客觀上已製
    造金流斷點、主觀上更有掩飾、隱匿犯罪所得之意，自非單
    純處分贓物可以比擬，洵屬洗錢防制法第2 條第1 、2 款所
    稱之洗錢行為。
四、綜上，本案事證明確，被告上開犯行，均堪認定，應依法論
    科。
參、論罪科刑
一、按犯刑法第339 條詐欺罪而有冒用政府機關或公務員名義、
    三人以上共同犯之者，為加重詐欺取財罪，刑法第339 條之
    4 第1 項第1 款、第2 款定有明文。又刑法第339 條之4 第
    1 項第1 款既已將「冒用政府機關或公務員名義」列為詐欺
    罪之加重構成要件，包攝範圍顯然及於刑法第158 條第1 項
    僭行公務員職權罪之不法要素，自無另論僭行公務員職權罪
    之餘地。本案被告所屬詐欺集團成員係偽以檢察官、警官之
    名義進行詐騙，顯係冒用公務員之身分施用詐術，而依前開
    所論，參與本案詐欺取財犯罪之成員已達3 人以上，核與刑
    法第339 條之4 第1 項第1 款、第2 款加重詐欺取財罪之構
    成要件相合。
二、核被告所為，係犯刑法第339 條之4 第1 項第1 款、第2 款
    之三人以上共同冒用公務員名義詐欺取財罪、組織犯罪防制
    條例第3 條第1 項後段之參與犯罪組織罪、第4 條第1 項之
    招募他人加入犯罪組織罪、洗錢防制法第14條第1 項之一般
    洗錢罪。刑法第339 條之4 第1 項第1 款之冒用公務員名義
    詐欺取財罪及組織犯罪防制條例第4 條第1 項之招募他人加
    入犯罪組織罪，檢察官起訴法條雖未論述，惟於起訴書犯罪
    事實已有論及，本院於準備程序及審理時亦已踐行告知程序
    ，於被告之訴訟防禦權利無礙，自得一併審理，併此敘明。
三、另參與犯罪組織行為，在未經自首或有其他積極事實，足以
    證明其確已脫離或解散該組織之前，其違法行為，仍繼續存
    在，為行為之繼續，屬於單純一罪，至行為終了時，仍論為
    一罪。則被告所犯參與犯罪組織罪，雖犯罪時間延續多時，
    而非僅於一時一地接受本案詐欺集團之任務分派後隨即脫離
    ，惟組織犯罪防制條例第2 條第1 項就犯罪組織之定義，既
    以牟利性或持續性為其要件，足徵此一犯罪行為具有較長時
    間延續特質，故而可將多次個別行為集結為一，屬犯罪構成
    上之行為單數，仍應自被告參與本案詐欺集團時起至遭查獲
    為止，論以繼續犯，而僅受單純一罪之評價。
四、第按共同實行犯罪行為之人，在合同意思範圍以內，各自分
    擔犯罪行為之一部，相互利用他人之行為，以達其犯罪之目
    的者，即應對於全部所發生之結果，共同負責，不問犯罪動
    機起於何人，亦不必每一階段犯行，均經參與。又關於犯意
    聯絡，不限於事前有所協議，其於行為當時，基於相互之認
    識，以共同犯罪之意思參與者，亦無礙於共同正犯之成立。
    且數共同正犯之間，原不以直接發生犯意聯絡者為限，即有
    間接之聯絡者，亦包括在內（最高法院98年度台上字第4384
    號、98年度台上字第713 號判決意旨參照）。是以，詐欺集
    團成員基於合同意思而組成一共犯團體，該團體中任何一人
    之行為，均為共犯團體之行為，各詐欺集團成員均須負共同
    責任，並不以其親自下手實施者為限，其他成員於此犯意聯
    絡範圍內，對被害人實行詐騙，亦屬於集團成員基於共同犯
    意聯絡所為行為分擔，均屬共同正犯。本案被告與同案被告
    莊宜哲等人，均相互謀議並在犯罪組織內接受不同之任務指
    派，具備功能性之犯罪支配，被告縱未親自參與撥打詐騙電
    話或傳遞詐欺訊息等行為，且與所有詐欺集團成員間未必有
    何直接聯絡，惟被告既實際分擔收取、轉交詐欺贓款此項重
    要工作，顯見就事實欄所示犯行部分，被告與同案被告莊宜
    哲、趙文成、尤冠和、林羽卉、塗敦凱及其他真實姓名、年
    籍均不詳共犯（無證據足認未滿18歲）者間，皆有犯意聯絡
    及行為分擔，應就全部犯罪結果共同負責，論以共同正犯。
五、罪數之判斷：
（一）按犯罪組織係一抽象組合，其本身不可能有任何行為或動
      作，犯罪宗旨之實行或從事犯罪活動皆係由於成員之參與
      ，但犯罪組織存在，法律所保護之法益，即有受侵害之危
      險，自有預先排除及防制犯罪活動之必要，是以參與犯罪
      組織者，其一經參加，犯罪即屬成立，不以有進一步參與
      不法活動為必要，此觀組織犯罪防制條例第3 條第1 項規
      定自明。因是，參與犯罪組織，類型上屬於繼續犯，本質
      上屬於抽象危險犯，立法者並以前置性之刑事制裁方式為
      之規範，為具預備犯性質之犯罪，則行為人參與犯罪組織
      之先行為，與其同時或嗣後著手實行其目的犯罪之行為，
      二者即具階段性之必要關聯。組織犯罪防制條例於106 年
      4 月19日修正公布，擴大犯罪組織之定義，將具有持續性
      及牟利性之詐欺集團亦納為犯罪組織之犯罪類型，從而，
      行為人參與以詐術為目的之犯罪組織，即尚有待其他加重
      詐欺犯罪，以確保或維護此一繼續犯之狀態。基此，行為
      人參與詐欺犯罪組織之先行為，與其嗣後著手實行加重詐
      欺行為間，雖在時間及場所未能完全重合，在自然意義上
      非完全一致，然二者具有階段性之緊密關聯性，並有部分
      合致，復為確保及維護犯罪組織之宗旨或目的所必要，自
      得評價為單一行為，而有想像競合犯之適用，如予數罪併
      罰，反有過度評價之疑，實與人民法律感情不相契合。惟
      倘行為人於參與詐欺犯罪組織之繼續中，先後加重詐欺數
      人之財物，因該一貫穿全部犯罪歷程之參與犯罪組織的不
      法內涵，較之陸續實行之加重詐欺犯行為輕，自不能「以
      小包大、全部同一」，應僅就參與犯罪組織及首次加重詐
      欺二罪，依想像競合犯從一重之加重詐欺罪處斷。而此一
      參與犯罪組織之繼續行為，已為首次加重詐欺行為所包攝
      ，自不得另割裂與其他加重詐欺行為，各再論以想像競合
      犯，以免重複評價。是以，第二次（含）以後之加重詐欺
      犯行，應單純依數罪併罰之例處理，當無從將一參與犯罪
      組織行為割裂再另論一參與犯罪組織罪，而與第二次（含
      ）以後所犯加重詐欺罪從一重論處之餘地（最高法院108
      年度台上字第337 號判決意旨參照）。
（二）經查，於本案110 年11月9 日辯論終結止，被告未曾因參
      加本案詐欺集團期間所為其他詐欺取財犯行遭檢察官提起
      公訴，有臺灣高等法院被告前案紀錄表存卷可佐，是依本
      案全部卷證，僅能認定被告就事實欄所為三人以上共同冒
      用公務員名義詐欺取財犯行，乃其加入本案詐欺集團後之
      首次犯行。考諸被告參與犯罪組織之目的，係為實現前述
      犯行，並基於保有詐欺贓款此犯罪利得之目的，而為洗錢
      行為，可見被告此部分所為三人以上共同冒用公務員名義
      詐欺取財、一般洗錢、參與犯罪組織等犯行間，具有行為
      階段之重疊關係，屬犯罪行為之局部同一，在法律上應評
      價為一行為較為合理，乃一行為觸犯數罪名之異種想像競
      合犯，應依刑法第55條前段規定，從一重論以三人以上共
      同冒用公務員名義詐欺取財罪。
六、刑之加重與減輕：
（一）再按刑法第47條第1 項關於累犯加重之規定，係不分情節
      ，基於累犯者有其特別惡性及對刑罰反應力薄弱等立法理
      由，一律加重最低本刑，於不符合刑法第59條所定要件之
      情形下，致生行為人所受之刑罰超過其所應負擔罪責之個
      案，其人身自由因此遭受過苛之侵害部分，對人民受憲法
      第8 條保障之人身自由所為限制，不符憲法罪刑相當原則
      ，牴觸憲法第23條比例原則。於此範圍內，有關機關應自
      本解釋公佈之日起2 年內，依本解釋意旨修正之。於修正
      前，為避免發生上述罪刑不相當之情形，法院就該個案應
      依本解釋意旨，裁量是否加重最低本刑（司法院釋字第77
      5 號解釋意旨參照）。被告前因傷害案件，經臺灣臺中地
      方法院以109 年度簡字第125 號判決判處有期徒刑3 月確
      定，於109 年10月27日縮刑期滿執行完畢出監等情，有臺
      灣高等法院被告前案紀錄表存卷可查（本院卷第47至48頁
      ）。被告於受徒刑之執行完畢，5 年以內故意再犯本案有
      期徒刑以上之罪，為累犯，審酌被告於前案執行完畢僅相
      隔約2 月餘，即再度罹犯刑章，且本案所犯乃情節更重於
      前案之三人以上共同冒用公務員名義詐欺取財罪，不僅嚴
      重侵害民眾之財產法益，復對司法威信、金融秩序造成負
      面影響，足徵被告對其先前所受刑之執行欠缺感知，未見
      其有悛悔改過之心，本案縱予加重最低本刑，亦無刑罰過
      苛或違反罪刑相當原則、比例原則之特殊情事。是以，參
      照上開解釋意旨、考量累犯規定所欲維護法益之重要性及
      事後矯正行為人之必要性，並經本院審酌上開具體情狀後
      ，就被告所犯之罪，爰裁量依刑法第47條第1 項規定加重
      其刑。
（二）由於想像競合犯在本質上為數罪，行為所該當之多數不法
      構成要件，均有其獨立之不法及罪責內涵，因此法院於判
      決內，仍應將其所犯數罪之罪名，不論輕重，同時並列，
      不得僅論以重罪，置輕罪於不顧；而於決定處斷刑時，各
      罪之不法及罪責內涵，亦應一併評價，並在最重罪名之法
      定刑度內，量處適當之刑，且不得科以較輕罪名所定最輕
      本刑以下之刑，觀諸刑法第55條規定即明。於刑事立法上
      ，針對特定犯罪行為刑事制裁依據之刑法（含特別刑法）
      條款，乃是就具體之犯罪事實，經過類型化、抽象化與條
      文化而成。是刑法（含特別刑法）所規定之各種犯罪，均
      有符合其構成要件之犯罪事實。想像競合犯，於本質上既
      係數罪，則不論行為人係以完全或局部重疊之一行為所犯
      ，其所成立數罪之犯罪事實，仍各自獨立存在，並非不能
      分割（最高法院108 年度台上字第3563號判決意旨參照）
      。另按想像競合犯之處斷刑，本質上係「刑之合併」。其
      所謂從一重處斷，乃將想像競合犯組成之評價上數罪，合
      併為科刑一罪，其所對應之刑罰，亦合併其評價上數罪之
      數法定刑，而為一個處斷刑。易言之，想像競合犯侵害數
      法益者皆成立犯罪，論罪時必須輕、重罪併舉論述，同時
      宣告所犯各罪名，包括各罪有無加重、減免其刑之情形，
      亦應說明論列，量刑時併衡酌輕罪部分量刑事由，評價始
      為充足，然後依刑法第55條前段規定「從一重處斷」，非
      謂對於其餘各罪可置而不論。因此，法院決定處斷刑時，
      雖以其中最重罪名之法定刑，做為裁量之準據，惟於裁量
      其輕重時，仍應將輕罪合併評價在內（最高法院108 年度
      台上字第4405、4408號判決意旨參照）。而犯洗錢防制法
      第14、15條之罪，在偵查或審判中自白者，減輕其刑；犯
      組織犯罪防制條例第3 條、第4 條之罪，偵查及審判中均
      自白者，減輕其刑，洗錢防制法第16條第2 項、組織犯罪
      防制條例第8 條第1 項後段、第2 項後段均有明定。又發
      起、主持、操縱或指揮犯罪組織者，處3 年以上10年以下
      有期徒刑，得併科1 億元以下罰金；參與者，處6 月以上
      5 年以下有期徒刑，得併科1000萬元以下罰金。但參與情
      節輕微者，得減輕或免除其刑，組織犯罪防制條例第3 條
      第1 項亦有明定。經查，被告就事實欄所示參與犯罪組織
      、一般洗錢之犯罪事實在偵查、審判中均自白犯罪，均應
      分別依組織犯罪防制條例第8 條第1 項、洗錢防制法第16
      條第2 項規定減輕其刑，縱因想像競合之故，而從一重之
      三人以上共同冒用公務員名義詐欺取財罪處斷，惟揆諸前
      開判決意旨，本院仍應將被告前開參與犯罪組織罪、一般
      洗錢罪經減輕其刑之情形評價在內，於量刑時併予審酌；
      至考量被告於本案詐欺集團中所擔任之取款角色殆屬關鍵
      而不可或缺，故尚難認被告參與犯罪組織之情節輕微，認
      無適用組織犯罪防制條例第3 條第1 項但書規定減輕或免
      除其刑之餘地，是於量刑時即無須併予審酌，附此敘明。
七、末按一行為而觸犯數罪名者，從一重處斷。但不得科以較輕
    罪名所定最輕本刑以下之刑，刑法第55條定有明文。此一關
    於想像競合犯之規定，係將「論罪」與「科刑」予以分別規
    範。就「論罪」而言，想像競合犯侵害數法益皆成立犯罪，
    犯罪宣告時必須同時宣告數罪名，但為防免一行為受二罰之
    過度評價，本條前段規定為「從一重處斷」，乃選擇法定刑
    較重之一罪論處，非謂對於其餘各罪名可置而不論。從「科
    刑」而言，想像競合犯觸犯數罪名，本質上應為雙重或多重
    之評價，基於罪刑相當原則，95年7 月1 日施行之本條但書
    遂增列就所一重處斷之重罪，「不得科以較輕罪名所定最輕
    本刑以下之刑」，適度調和從一重處斷所生評價不足，此即
    所謂重罪科刑之封鎖作用，亦即科刑之上限係重罪之最重法
    定刑，下限則為數罪中最高的最輕本刑，以防免科刑偏失。
    因此，法院於決定想像競合犯之處斷刑時，雖以其中最重罪
    名之法定刑，作為裁量之準據，惟具體形成宣告刑時，仍應
    將輕罪之刑罰合併評價在內，否則，在終局評價上，無異使
    想像競合犯等同於單純一罪（最高法院108 年度台上字第33
    7 號判決意旨參照）。刑法第339 條之4 第1 項之加重詐欺
    取財罪，其法定刑中就罰金刑部分僅規定「得」併科罰金，
    然洗錢防制法第14條第1 項之一般洗錢罪則為「應」科罰金
    ，則於此2 罪想像競合時，本於重罪科刑之封鎖作用，一般
    洗錢罪「併科新臺幣500 萬元以下罰金」之法定刑，即為科
    刑之下限，方能充足評價想像競合犯之犯行，故就事實欄所
    示犯行於量刑時，就洗錢防制法第14條第1 項其法定刑中之
    罰金刑部分自應一併適用。
八、至於臺灣高等法院暨所屬法院109 年法律座談會刑事類提案
    第3 號研討結果，固為「想像競合犯係一行為數罪名，為避
    免對同一行為過度及重複評價，刑法第55條前段規定『從一
    重處斷』，法院應於較重罪名之法定刑度內，量處適當刑罰
    即足。所謂重罪科刑之封鎖作用，科刑之上限係重罪之最重
    法定刑，下限則為數罪中最高的最輕本刑。……輕罪所規定
    之併科罰金，與刑法第55條從一重處斷之規定無關，無須一
    併宣告」。然本院認為：
（一）按刑法第55條想像競合犯之規定，既列在刑法總則編第七
      章「數罪併罰」內，且法文稱「一行為而觸犯數罪名」，
      則依體系及文義解釋，自應對行為人所犯各罪，均予評價
      ，始屬適當。換言之，想像競合犯本質上為數罪，各罪所
      規定之刑罰（包含加重、減免其刑及併科罰金）、沒收及
      保安處分等相關法律效果，自應一併適用，將輕罪合併評
      價在內，始為充足（最高法院109 年度台上字第483 號判
      決意旨參照），而審諸實務上對於數罪想像競合後，就輕
      罪減輕其刑之規定如何評價一事，姑不論係認直接適用該
      規定減刑，或認僅需量刑時斟酌即可，實際上均已將輕罪
      減輕其刑之法律效果考量在內，況且，實務對於輕罪有關
      強制工作之規定，亦認應綜合卷內事證予以裁量（詳下述
      ），此即更加凸顯想像競合犯為數罪之本質。
（二）又想像競合犯於罪質上雖係科刑一罪，實係連結數個評價
      上一罪而合併為科刑一罪，行為人所違犯者既為數罪，其
      法律效果（包含主刑、從刑、保安處分、沒收）處於合併
      之狀態係本質上所使然，法院於宣告刑罰時，本得綜合評
      價而宣告之，並無所謂將重罪及輕罪法條割裂適用之問題
      ，僅為罰當其罪、充分評價並禁止雙重評價，始透過競合
      理論將數罪合併為科刑一罪，並稱之為想像競合。從而，
      量定刑罰時，雖原則上以其中最重罪名之法律效果作為裁
      量準據，惟若輕於較輕罪名之法律效果時，基於上開罰當
      其罪等法理，自應受較輕罪名之法律效果所拘束，而不得
      宣告輕於較輕罪名之法律效果。苟認想像競合犯從一重處
      斷之結果係較輕罪名之法律效果為最重罪名之法律效果所
      吸收，僅論以最重罪名之法律效果，等同排斥較輕罪名之
      適用，此除違反上開罰當其罪等法理外，亦混淆想像競合
      與法條競合（即單純一罪）之分野，更使行為人僅因競合
      理論之結果，而豁免適用較輕罪名重於最重罪名之法律效
      果，難謂事理之平。是以，縱使想像競合犯從一重處斷後
      ，於主文僅記載最重罪名之罪名，然其餘較輕罪名之法律
      效果若重於最重罪名之法律效果，或為最重罪名之法律效
      果所無，於宣告刑罰時，自應一併宣告之。此觀刑法第55
      條規定於94年2 月2 日增訂但書，其增訂理由載明「想像
      上競合……依現行法規定，應從一重處斷，遇有重罪之法
      定最輕本刑較輕罪之最輕本刑為輕時，裁判者仍得在重罪
      之法定最輕本刑以上，輕罪之最輕本刑以下，量定其宣告
      刑。此種情形，殊與法律規定從一重處斷之原旨相違背，
      難謂合理。德國刑法第52條⑵及奧地利現行刑法第28條，
      均設有相關之限制規定，我刑法亦有仿採之必要，爰增設
      但書規定……。」等語，而該奧地利刑法第28條係採統一
      處罰主義（即單一刑罰原則），此原則不考量各種競合型
      態，僅對犯罪競合問題為單一法律效果之處理，亦即不對
      個別之罪刑予以個別宣告（然此仍為量刑上重要之判斷基
      礎），而統合各罪之刑罰後宣告單一之刑罰，即為統一刑
      之宣告，學理上稱之為統一刑原則或結合刑原則；德國刑
      法第52條規定亦係採此原則，此觀條文明載「⑴一行為而
      觸犯數罪名或同一罪名數次者，從一刑罰處斷。⑵觸犯數
      罪名者，從一重刑處斷，其不得低於其他適用之法律規定
      。⑶依刑法第41條規定之條件，罰金刑得與自由刑分別科
      處。⑷觸犯罪名有規定或許科處從刑、附隨效果或保安處
      分者，其亦應或得予以科處。」等語即明，準此，從一重
      處斷時，係就一行為所觸犯之數罪中，依最重罪名之刑罰
      量處，但量刑不得輕於其餘較輕罪名所容許之刑，且得依
      其他任一法規之規定宣告從刑或保安處分。故於解釋「從
      一重處斷」時，自應參酌此增訂理由、所仿效之奧地利刑
      法第28條及德國刑法第52條⑵規定其背後立法意旨，是所
      謂「從一重處斷」應指行為人所涉犯之所有罪名中，於最
      重罪名之法律效果輕於較輕罪名之法律效果時，應將後者
      一併納入宣告刑之範圍，否則即恰如增訂理由所載「殊與
      法律規定從一重處斷之原旨相違背」之旨，應非斯時增訂
      刑法第55條但書規定之本意。
（三）而增訂刑法第55條但書規定前，實務既已採取輕罪封鎖效
      果處理想像競合犯之量刑問題，且想像競合犯係將數罪之
      法律效果予以合併，業如前述，而數罪之法律效果如何又
      早已明白規定於法典中，本於人民知法、守法之義務，自
      無所謂科以其餘輕罪之從刑、沒收、保安處分，即使行為
      人承受不測之損害，且本於充分評價原則、想像競合犯之
      競合理論，自係賦予法院依各罪之法律效果予以合併評價
      並統一宣告之權限。尤其，罰金刑既然是輕罪主刑之一部
      ，且在法條明文「併科罰金」以宣示自由刑與財產刑兼罰
      此立法意旨之情況下，即不應予以忽視，而謂輕罪「應併
      科之罰金刑」不屬於刑法第55條但書所稱「最輕本刑以下
      之刑」。準此，綜參想像競合犯之本質為數罪、增訂刑法
      第55條但書之立法理由、實務衡酌輕罪減刑與強制工作等
      規定之理論一貫性、輕罪罰金刑係主刑之一、「併科罰金
      」之立法要求，及不得對同一行為漏未評價、評價不足等
      節，上開臺灣高等法院暨所屬法院109 年法律座談會刑事
      類提案第3 號研討結果，為本院所不採，附此陳明。
九、爰以行為人之責任為基礎，審酌被告正值青年，卻不思付出
    自身勞力或技藝，循合法途徑獲取財物，竟為貪圖一己私利
    ，而為本案犯行，價值觀念非無偏差；並考量被告迄今未與
    告訴人陳沿伶達成調（和）解，及坦承犯行等犯後態度；參
    以，被告除上開構成累犯之案件外，此前即因涉犯毒品危害
    防制條例案件，而經臺灣臺中地方法院以109 年度訴字第11
    79號判決判處罪刑（目前上訴中）在案，其已因案涉訟卻未
    知所警惕，猶為本案犯行等情，有臺灣高等法院被告前案紀
    錄表存卷可查（本院卷第49至50頁），難認被告素行良好，
    量刑時不宜過於輕縱；兼衡被告於本院審理中自述高職肄業
    之智識程度、目前受僱在工地工作、每日收入1 千元、未婚
    、無子女之生活狀況（本院卷第177 頁），暨被告犯罪之動
    機、目的、手段、於本案之分工情形、告訴人所受財產損害
    等一切情狀，量處如主文所示之刑，並就罰金刑部分諭知易
    服勞役之折算標準。
肆、應否強制工作之說明
一、按行為人以一行為觸犯組織犯罪防制條例第3 條第1 項後段
    之參與犯罪組織罪，及刑法第339 條之4 第1 項第2 款之加
    重詐欺取財罪，依刑法第55條前段規定從一重之加重詐欺取
    財罪處斷而為科刑時，於有預防矯治其社會危險性之必要，
    且符合比例原則之範圍內，由法院依組織犯罪防制條例第3
    條第3 項規定，一併宣告刑前強制工作（最高法院108 年度
    台上字第2306號判決意旨參照）。又按我國現行刑法採刑罰
    與保安處分雙軌制，二者雖均具有干預人民自由基本權之性
    質，而應受比例原則之規範，惟所肩負之任務各有不同。刑
    罰置重於對犯罪之應報，以回應人類理性當然之要求，滿足
    社會公平正義之情感，故量刑係審酌過去行為已發生之惡害
    ，須謹守罪責原則；保安處分側重在改善行為人潛在之危險
    性格，協助行為人再社會化，期能達成根治犯罪原因、預防
    犯罪之特別目的，則係考量將來行為人可能之危險性，須注
    意手段合目的性，具補充刑罰之性質。保安處分中之強制工
    作，尤針對嚴重職業性犯罪及欠缺正確工作觀念或無正常工
    作因而犯罪者，強制其從事勞動，學習一技之長及正確之謀
    生觀念，使其日後重返社會，能適應社會生活。故對參與犯
    罪組織及加重詐欺取財等罪之想像競合犯，有無命強制工作
    之必要，應審酌其本案犯行是否以反覆從事同種類行為為目
    的，且犯罪所得乃行為人恃為生活重要資源之常業性犯罪，
    而具有行為嚴重性；行為人過去有無參與犯罪組織、加重詐
    欺或同質性之刑事前科紀錄，且其發生之次數、密度等，已
    足表現其危險性；行為人之生活能力、學識、職業經驗，是
    否足資為其復歸社會後重營正常生活之基礎，助其檢束前非
    ，而對其未來行為之改善具有期待可能性等各節，予以綜合
    判斷。又強制工作等保安處分，旨在彌補刑罰囿於行為責任
    原則，無法充分發揮改善行為人個人潛在危險性格之功能，
    所造成犯罪防制網絡之缺口，是以制裁犯罪之手段，關於刑
    罰與保安處分二者之選擇與取捨，本屬立法範疇，而我國立
    法者並未就加重詐欺罪設有強制工作特別規定，對上開犯罪
    行為人而言，所犯二罪依想像競合犯規定，已從較重之加重
    詐欺罪處斷，裁量應否適用組織犯罪防制條例上開規定對其
    諭知強制工作時，宜審慎為之（最高法院109 年度台上字第
    2641號判決意旨參照）。
二、基於「刑罰個別化」，對於「有犯罪之習慣或因遊蕩或懶惰
    成習而犯罪」之行為人，因其已具有將來之危險性，即得宣
    告刑前強制工作，使其得以自食其力，不再遊蕩、懶惰再次
    犯罪，並符合保安處分應受比例原則之規範。所謂「有犯罪
    之習慣」係指對於犯罪已成為日常之慣性行為，乃一種犯罪
    之習性。至所犯之罪名為何，是否同一，則非所問。又現行
    刑事訴訟法採改良式當事人進行主義，已大幅減少職權主義
    色彩，參照司法院釋字第775 號解釋理由書三之意旨，法院
    審判時應先由檢察官主張被告如何應予宣告刑前強制工作之
    事實，並指出證明方法，而由被告及其辯護人為防禦，進行
    周詳調查與充分辯論，最後由法院依法詳加斟酌取捨，並應
    於判決內具體說明宣告刑前強制工作與否之理由，其審理始
    稱完備（最高法院108 年度台上字第2641號判決意旨參照）
    。經查，被告所涉犯參與犯罪組織罪，雖與其所犯三人以上
    共同冒用公務員名義詐欺取財罪、一般洗錢罪想像競合後，
    應從一重論以三人以上共同冒用公務員名義詐欺取財罪，然
    依上開說明，本於想像競合犯輕罪之封鎖作用，固得依組織
    犯罪防制條例第3 條第3 項規定宣告強制工作，惟公訴意旨
    並未論述及提出積極證據佐證被告如何有應予宣告刑前強制
    工作之事實，並指出證明方法，以利被告進行防禦、辯論，
    使本院得以斟酌取捨，在現今刑事訴訟已採行改良式當事人
    進行主義後，檢察官即負有實質舉證責任，法院僅立於客觀
    、公正、超然之地位而為審判，雖有證據調查之職責，但無
    蒐集被告犯罪證據之義務，倘檢察官無法提出證據，以說服
    法院形成對被告不利之心證，即應為有利被告之認定（最高
    法院104 年度台上字第1496號、108 年度台上字第3751號判
    決同此結論）。是以，本院依卷內現有事證考量被告尚須聽
    從同案被告莊宜哲、莊萬皇、趙文成等人之指示，仍係處於
    聽命行事之地位、服膺於管理階層之指揮命令，其行為嚴重
    性尚屬有限；且觀被告於本案所獲取之不法利得數額，尚無
    以認定其有以從事本案犯行所獲報酬恃為營生手段之情；而
    被告此前並無因詐欺犯行經論罪科刑，且被告遭警方查獲後
    亦坦承犯行並配合警方偵辦本案，可徵尚有悔悟之心；再者
    ，被告正值青年、智識正常，經由本案刑之執行後，應有重
    新經營正常生活之能力，復對被告之法律觀念及人格養成均
    應有正面助益，就未來正向行為仍具期待可能性，故斟酌憲
    法第8 條人民身體自由之保障及第23條比例原則，爰裁量不
    予宣告強制工作。
伍、沒收
一、按犯罪所得，屬於犯罪行為人者，沒收之；沒收，於全部或
    一部不能沒收或不宜執行沒收時，追徵其價額，刑法第38條
    之1 第1 項前段、第3 項定有明文。且犯罪所得之沒收或追
    徵，在於剝奪犯罪行為人之實際犯罪所得，使其不能坐享犯
    罪之成果，以杜絕犯罪誘因，性質上屬類似不當得利之衡平
    措施。苟無犯罪所得，自不生利得剝奪之問題。2 人以上共
    同犯罪，關於犯罪所得之沒收或追徵，倘個別成員並無犯罪
    所得，且與其他成員對於所得亦無事實上之共同處分權時，
    即無「利得」可資剝奪，故共同正犯所得之沒收或追徵，應
    就各人所分得者為之。又所謂各人「所分得」之數，係指各
    人「對犯罪所得有事實上之處分權限」者而言。各共同正犯
    有無犯罪所得、所得多寡，事實審法院應視具體個案之實際
    情形，綜合卷證資料及調查結果，依自由證明程序釋明其合
    理之依據而為認定（最高法院107 年度台上字第2491號判決
    意旨參照）。經查，被告就事實欄所示犯行取得2000元之犯
    罪所得，且未扣案等情，業經被告於本院審理時供陳明確（
    本院卷第173 至174 頁）；而被告迄今未與告訴人達成和（
    調）解或賠償其損失，上開實際分受之詐騙金額仍屬被告所
    有之不法所得，自應依刑法第38條之1 第1 項前段規定，於
    被告所犯之罪主文項下宣告沒收，復因未經扣案，應依刑法
    第38條之1 第3 項規定諭知於全部或一部不能沒收或不宜執
    行沒收時，追徵其價額。
二、又揆諸前開實務見解，共同犯罪，其所得之沒收，應就各人
    分得之數為之，亦即依各共犯實際犯罪利得分別宣告沒收。
    而洗錢防制法第18條第1 項前段規定「犯第14條之罪，其所
    移轉、變更、掩飾、隱匿、收受、取得、持有、使用之財物
    或財產上利益，沒收之。」另依刑法施行法第10之3 條規定
    可知，洗錢防制法關於沒收之規定應優先於刑法相關規定予
    以適用，亦即就洗錢行為標的之財物或財產上利益，均應依
    洗錢防制法第18條規定沒收之。衡以，洗錢行為標的之財物
    或財產上利益係供洗錢所用之物，為洗錢犯罪構成要件事實
    前提，乃一般洗錢罪之關聯客體，惟上開條文雖採義務沒收
    主義，卻未特別規定「不問屬於犯罪行為人與否，沒收之」
    ，致該洗錢行為之標的是否限於行為人所有者始得宣告沒收
    ，有所疑義，於此情形自應回歸適用原則性之規範，即參諸
    刑法第38條第2 項前段規定，仍以屬於行為人所有者為限，
    始應予沒收。從而，就事實欄所示犯行，扣除上開被告業已
    分受取得之2000元外，其餘詐欺贓款均非被告所有，又不在
    其實際掌控中，被告對該款項並無所有權或事實上之處分權
    ，依前開說明，自無從適用洗錢防制法之特別沒收規定，而
    沒收全部詐欺款項，併予指明。
三、末按供犯罪所用、犯罪預備之物或犯罪所生之物，屬於犯罪
    行為人者，得沒收之，刑法第38條第2 項前段定有明文。扣
    案行動電話是被告所有，並用以與詐欺集團成員聯絡等情，
    業據被告於警詢及偵查中供陳明確（110 偵1478卷第62頁、
    110 偵2572卷第185 至194 頁、第220 至221 頁、第224 頁
    ），並有行動電話內通訊軟體「微信」對話紀錄翻拍照片在
    卷可佐（110 偵2572卷第209 至216 頁），可證被告係使用
    扣案如附表所示之行動電話1 支（含SIM 卡1 張）與其所屬
    詐欺集團成員聯繫，並供被告為事實欄所示犯行使用，故應
    依刑法第38條第2 項前段規定，於被告所犯前揭之罪主文項
    下宣告沒收。
四、至本次刑法修正將沒收列為專章，具獨立之法律效果，故宣
    告多數沒收情形，並非數罪併罰，應依增訂之現行刑法第40
    條之2 第1 項規定，就宣告之多數沒收，併執行之。
據上論斷，應依刑事訴訟法第273 條之1 第1 項、第299 條第1
項前段，組織犯罪防制條例第3 條第1 項後段、第4 條第1 項、
第8 條第1 項，洗錢防制法第14條第1 項、第16條第2 項，刑法
第11條、第28條、第339 條之4 第1 項第1 款、第2 款、第55條
、第47條第1 項、第42條第3 項、第38條第2 項前段、第38條之
1 第1 項前段、第3 項，刑法施行法第1 條之1 第1 項，判決如
主文。
本案經檢察官鍾佩宇提起公訴，檢察官廖維中到庭執行職務。
中    華    民    國   110    年    12    月    9     日
                  刑事第二庭    法  官  陳茂亭
以上正本證明與原本無異。
如不服本判決應於收受判決後20日內向本院提出上訴書狀，並應
敘述具體理由；其未敘述上訴理由者，應於上訴期間屆滿後20日
內向本院補提理由書（均須按他造當事人之人數附繕本）「切勿
逕送上級法院」。
中    華    民    國   110    年    12    月    9     日
                                書記官  黃佳惠
附錄本案論罪科刑法條：
組織犯罪防制條例第3條
發起、主持、操縱或指揮犯罪組織者，處3 年以上10年以下有期
徒刑，得併科新臺幣1 億元以下罰金；參與者，處6 月以上5 年
以下有期徒刑，得併科新臺幣1 千萬元以下罰金。但參與情節輕
微者，得減輕或免除其刑。
具公務員或經選舉產生之公職人員之身分，犯前項之罪者，加重
其刑至二分之一。
犯第1 項之罪者，應於刑之執行前，令入勞動場所，強制工作，
其期間為3 年。
前項之強制工作，準用刑法第90條第2 項但書、第3 項及第98條
第2 項、第3 項規定。
以言語、舉動、文字或其他方法，明示或暗示其為犯罪組織之成
員，或與犯罪組織或其成員有關聯，而要求他人為下列行為之一
者，處3 年以下有期徒刑，得併科新臺幣3 百萬元以下罰金：
一、出售財產、商業組織之出資或股份或放棄經營權。
二、配合辦理都市更新重建之處理程序。
三、購買商品或支付勞務報酬。
四、履行債務或接受債務協商之內容。
前項犯罪組織，不以現存者為必要。
以第5項之行為，使人行無義務之事或妨害其行使權利者，亦同。
第5項、第7項之未遂犯罰之。
組織犯罪防制條例第4條
招募他人加入犯罪組織者，處六月以上五年以下有期徒刑，得併
科新臺幣一千萬元以下罰金。
成年人招募未滿十八歲之人加入犯罪組織者，依前項規定加重其
刑至二分之一。
以強暴、脅迫或其他非法之方法，使他人加入犯罪組織或妨害其
成員脫離者，處一年以上七年以下有期徒刑，得併科新臺幣二千
萬元以下罰金。前項之未遂犯罰之。
洗錢防制法第14條
有第二條各款所列洗錢行為者，處7 年以下有期徒刑，併科新臺
幣5 百萬元以下罰金。
前項之未遂犯罰之。
前二項情形，不得科以超過其特定犯罪所定最重本刑之刑。
中華民國刑法第339條之4
犯第339 條詐欺罪而有下列情形之一者，處1 年以上7 年以下有
期徒刑，得併科1 百萬元以下罰金：
一、冒用政府機關或公務員名義犯之。
二、三人以上共同犯之。
三、以廣播電視、電子通訊、網際網路或其他媒體等傳播工具，
    對公眾散布而犯之。
前項之未遂犯罰之。
附表：
┌──────────────────────┬───┐
│物品名稱                                    │所有人│
├──────────────────────┼───┤
│行動電話1 支（IMEI：000000000000000 ；含門號│林珈慈│
│0000000000號SIM卡1 張）                     │      │
└──────────────────────┴───┘